最  高  行  政  法  院  裁  定
111年度上字第375號
上  訴  人  沈明達                                  
被 上訴 人  財政部臺北國稅局
代  表  人  宋秀玲              
上列當事人間營業稅及綜合所得稅事件，上訴人對於中華民國11
1年3月17日臺北高等行政法院110年度訴字第1057號判決，提起
上訴，本院裁定如下：
　　主  文
上訴駁回。
上訴審訴訟費用由上訴人負擔。
　　理  由
一、按對於高等行政法院判決之上訴，非以其違背法令為理由，
    不得為之，行政訴訟法第242條定有明文。依同法第243條第
    1項規定，判決不適用法規或適用不當者，為違背法令；而
    判決有同法條第2項所列各款情形之一者，為當然違背法令
    。是當事人對於高等行政法院判決上訴，如依行政訴訟法第
    243條第1項規定，以高等行政法院判決有不適用法規或適用
    不當為理由時，其上訴狀或理由書應有具體之指摘，並揭示
    該法規之條項或其內容；若係成文法以外之法則，應揭示該
    法則之旨趣；倘為司法院大法官解釋，則應揭示該解釋之字
    號或其內容。如以行政訴訟法第243條第2項所列各款情形為
    理由時，其上訴狀或理由書，應揭示合於該條項各款之事實
    。上訴狀或理由書如未依此項方法表明，或其所表明者與上
    開法條規定不合時，即難認為已對高等行政法院判決之違背
    法令有具體之指摘，其上訴自難認為合法。
二、爭訟概要：
㈠、被上訴人前以上訴人未依規定申請營業登記，於民國98年4月
    至9月間以個人名義與他人共同銷售臺北市○○○路0段000號1
    、2樓及000號1、2樓房屋（下稱○○○路房屋）、○○街00號8樓
    之5、8樓之6、8樓之7三戶房屋及其等坐落基地（與○○○路房
    地下合稱系爭房地），銷售額共新臺幣（下同）6,058,083
    元，未開立統一發票報繳營業稅，核定補徵營業稅302,905
    元，並處罰鍰302,905元。上訴人不服，申請復查獲追減營
    業稅124,647元及罰鍰124,647元（餘額均為178,258元，業
    經上訴人如數繳納，下分稱系爭營業稅及系爭營業稅罰鍰）
    。上訴人仍不服，循序經臺灣臺北地方法院103年度簡字第2
    2號行政訴訟判決駁回且於103年5月16日確定（下稱營業稅
    前確定判決）。
㈡、上訴人就前開系爭房地之銷售，於98年度綜合所得稅結算申
    報時僅列報出售前開○○○路房屋之財產交易所得共458,614元
    ，嗣經被上訴人於104年間核定上訴人出售上開○○○路000號2
    樓及000號2樓房屋部分（此部分係受贈取得），財產交易所
    得各為1,197,437元及671,358元，其餘○○○路房屋（360及36
    2號1樓）部分（下稱○○○路非受贈房屋）併同未列報出售之○
    ○街三戶房屋，核認係以營利為目的經營不動產買賣，依實
    際交易金額核定營利所得10,799,009元，歸戶核定綜合所得
    總額15,114,226元，應補稅額4,710,773元（上訴人已繳納4
    ,444,664元，下稱系爭綜所稅），並按所漏稅額4,718,730
    元處0.5倍之罰鍰2,359,365元（此部分尚未據上訴人繳納，
    下稱系爭綜所稅罰鍰）。上訴人不服，循序提起行政訴訟，
    遞經原審法院106年8月24日106年度訴字第622號判決駁回其
    訴（下稱綜所稅前一審判決）、本院107年5月31日107年度
    判字第319號判決（下稱綜所稅前確定判決）駁回上訴確定
    （上訴人就綜所稅前一審判決及綜所稅前確定判決，以行政
    訴訟法第273條第1項第1款及第14款再審事由提起再審之訴
    ，分經本院108年度裁字第101號裁定駁回確定及原審法院10
    8年度再字第29號判決、本院109年度判字第470號判決駁回
    其再審之訴確定）。
㈢、上訴人於109年10月29日、同年11月16日及110年3月15日先後
    依行為時（即110年12月17日修正前）稅捐稽徵法第28條第2
    項、行政程序法第128條等規定，向被上訴人申請退還溢繳
    之系爭營業稅、系爭營業稅罰鍰及系爭綜所稅、系爭綜所稅
    罰鍰，經被上訴人審認其申請並不符合各該規定，乃先後以
    110年3月2日財北國稅中南綜所二字第1100851201號函（下
    稱110年3月2日函）及110年4月14日財北國稅中南綜所二字
    第1100852862號函（與110年3月2日函下合稱原處分），否
    准其申請。上訴人不服，提起訴願遭駁回，循序提起行政訴
    訟，聲明：「1.訴願決定及原處分關於（否准）下述申請部
    分均撤銷。2.被上訴人應依上訴人109年10月29日之申請案
    ，作成准予退還98年度營業稅178,258元（即系爭營業稅）
    、98年度綜合所得稅4,444,664元（即系爭綜所稅）之行政
    處分。3.被上訴人應依上訴人109年10月29日之申請案，作
    成准予撤銷對上訴人裁處98年度營業稅漏稅罰計178,258元
    （即系爭營業稅罰鍰）、98年度綜合所得稅罰鍰2,359,365
    元（即系爭綜所稅罰鍰）之行政處分。」經原判決駁回。　
    　　　　　
三、上訴人對原判決上訴，主張略以：㈠、上訴人變價分割系爭○
    ○○路房屋係83年即已持有，已逾15年，依財政部106年6月7
    日台財稅字第10604591190號令釋（下稱財政部106年6月7日
    令釋）第1項第4款但書規定【個人購屋（含法拍屋）或將持
    有之土地建屋（含拆除改建房屋及與營業人合建分屋）並銷
    售，如符合下列要件之一者，自本令發布日起，應依法課徵
    營業稅：……（四）具有經常性或持續性銷售房屋行為。但房
    屋取得後逾6年始銷售，或建屋前土地持有10年以上者，不
    在此限。】，應排除前段「具有經常性或持續性銷售房屋行
    為」之規定，為有利於上訴人之法令，原判決認定上訴人得
    執該令釋為有利之事實認定之適用，而綜所稅前確定判決並
    未就此事實為論斷，亦未就上訴人所主張行為時稅捐稽徵法
    第28條規定聲請退稅之訴訟標的為裁判，原判決以綜所稅前
    確定判決既判力之遮斷效而駁回上訴人之訴，未適用例外原
    則（即確定判決理由中，對訴訟標的以外當事人所主張或抗
    辯之重要爭點，本於兩造辯論之結果所為之判斷結果，認有
    顯然違背法令，或當事人提出新訴訟資料足以推翻原判斷之
    情形），而對上訴人上述攻擊或防禦方法未加以調查，判斷
    其真偽，將得心證之理由記明於判決，有判決理由矛盾及不
    備理由等違法。㈡、原判決認法院審理行政處分法規適用之
    基準一律依「作成時」為準，對於有利於納稅義務人之情形
    ，未以「裁判時」為準，違反憲法第19條規定及司法院釋字
    第287號及第607號解釋。綜所稅前確定判決裁判時如依法適
    用財政部106年6月7日令釋，排除系爭○○○路房屋之計算，系
    爭綜所稅認列之金額即有所不同，對於本案事實認定即有不
    同，上訴人於108年始知悉，迄今尚未逾法定救濟期間5年，
    應依例外情形准依行政程序法第128條第1項第1款及第3款等
    規定，判決如原審訴之聲明第1項及第3項所示。㈢、原確定
    行政處分縱因綜所稅前確定判決適用法律錯誤而有形式確定
    力，惟對於上訴人系爭○○○路房屋持有逾6年部分，既知法令
    解釋已有變更而無可維持，自該違法狀態發生時起，應即負
    有排除該違法狀態之責，不能僅因前有形式確定力之裁判，
    而解免其應依法課稅之補救義務，對於上訴人申請退稅自應
    重新核課認定，將上訴人依法不應繳納之稅款予以退還。㈣
    、本院固於107年5月31日以綜所稅前確定判決駁回上訴人之
    上訴確定，惟該判決因未依法適用財政部106年6月7日令釋
    ，致該行政處分已違法並損害上訴人之權利及法律上之利益
    ，原判決誤認該確定行政處分並未違法損害上訴人之權利及
    法律上之利益。上訴人依裁判時之法令規定，對於系爭○○○
    路房屋部分因交易時已持有逾6年，並無須再補繳交此部分
    之所得稅，並無任何故意或過失致未繳納稅款之情形，自不
    應課以此部分之行政罰鍰等語。
四、惟原判決已敘明：㈠、上訴人主張得依行為時稅捐稽徵法第2
    8條第2項規定請求被上訴人准予退還系爭營業稅，及依同法
    第49條準用第28條第2項規定請求准予退還系爭營業稅罰鍰
    者，無非以前開核課及裁處，依稅捐稽徵法第1條之1規定當
    得適用財政部106年6月7日令釋卻未予適用，謂各該核課、
    裁處有事實認定錯誤致法令適用錯誤云云。而依其主張內容
    ，各該核課中僅限於○○○路非受贈房屋部分，方有其所指該
    令釋揭示之持有逾6年後銷售情形，其餘部分如何有該令釋
    之適用而得援為主張，未見上訴人指明。且無論如何，上訴
    人因不服系爭營業稅之核課、系爭營業稅罰鍰之裁處，前即
    曾提起行政救濟，並經臺灣臺北地方法院於103年4月8日以
    營業稅前確定判決駁回上訴人之訴確定，此確定判決既判力
    業已確認系爭營業稅之核課處分、系爭營業稅罰鍰之處分均
    未違法或損害上訴人權利或法律上之利益，上訴人已不得再
    為相反主張，自亦不得依行為時稅捐稽徵法第28條第2項規
    定（罰鍰部分係依同法第49條前段規定準用）請求被上訴人
    核准退還系爭營業稅、系爭營業稅罰鍰，行政法院亦不得為
    相反之裁判（就罰鍰部分且亦無從據以依其主張令被上訴人
    作成撤銷行政處分）。況依稅捐稽徵法第1條之1第1項規定
    ，可知財政部依稅捐稽徵法或其他稅法所發布的解釋函令，
    變更已發布解釋函令的法律見解，如果有利於納稅義務人，
    亦僅得適用於尚未核課確定的案件，惟財政部106年6月7日
    令釋既係在系爭營業稅核課及系爭營業稅罰鍰裁處確定後方
    發布，依稅捐稽徵法第1條之1第1項但書規定，各該核課、
    裁處確定後本無從適用之，更不至因其後發布之前開令釋而
    有構成事實認定或法令適用錯誤等問題。是上訴人謂其得針
    對營業稅之補稅裁罰處分依行為時稅捐稽徵法第28條規定（
    罰鍰部分係依同法第49條前段規定準用）為請求云云，亦屬
    無據。㈡、上訴人前不服系爭綜所稅之核課、系爭綜所稅罰
    鍰之裁處，業已提起行政救濟，並經原審法院於106年8月24
    日以綜所稅前一審判決駁回上訴人之訴、本院於107年5月31
    日以綜所稅前確定判決駁回其上訴確定，此確定判決既判力
    業已確認系爭綜所稅之核課處分、系爭綜所稅罰鍰之處分均
    未違法或損害上訴人權利或法律上之利益，則上訴人又於本
    件起訴主張依行為時稅捐稽徵法第28條第2項規定（罰鍰部
    分係依同法第49條前段規定準用），以各該處分事實認定錯
    誤、適用法令錯誤而請求退還系爭綜所稅及系爭綜所稅罰鍰
    ，核屬在綜所稅前確定判決之既判力所及範圍，並不得再為
    相反主張，亦不得以該確定判決事件終結前所得提出而未提
    出之其他攻擊防禦方法，而請求退稅，行政法院亦不得為相
    反之裁判。是上訴人仍據此請求被上訴人准予退還系爭綜所
    稅、撤銷系爭綜所稅罰鍰，已無理由（上訴人在本件關於依
    稅捐稽徵法第1條之1得適用財政部106年6月7日令釋之主張
    ，縱使在綜所稅前確定判決中未經提出，亦因該確定判決之
    遮斷效而不得再為爭執）。再財政部106年6月7日令釋所指
    予以排除不認為銷售者，乃係財政部內部為協助下級機關認
    定事實所訂頒之解釋，並有利於納稅義務人，在得據以進一
    步適用稅捐稽徵法第1條之1規定時，固然因行政自我拘束原
    則及此法律明文，上訴人得執該令釋為有利其事實認定之適
    用（惟僅限於○○○路非受贈房屋部分之核課及裁處問題），
    但何為「銷售」之個案事實認定正確性，法理上須根據營業
    稅法第1條、第2條第1款、第3條第1項、第6條等規定並綜合
    個別情形以為涵攝適用，並非謂該令釋即為事實認定之唯一
    標準。本件上訴人依行為時稅捐稽徵法第28條第2項規定為
    請求之情形，所指被上訴人核課有無事實認定錯誤、適用法
    令錯誤之基準時點，則應以稅捐債務要件合致時即「行為時
    」為準；被上訴人於104年間作成系爭綜所稅、系爭綜所稅
    罰鍰處分時，財政部106年6月7日令釋並未發布，自不存在
    可資援用為對上訴人有利事實認定之可能，已難認各該核課
    處分、罰鍰處分就此有應適用而未適用稅捐稽徵法第1條之1
    第1項規定之錯誤，且上開被上訴人所為核課、裁處，復經
    綜所稅前確定判決肯認其認事用法均符合規定，益證被上訴
    人核課、裁罰處分作成時，確無上訴人所稱事實認定或法令
    適用錯誤之問題（至於嗣後得否依稅捐稽徵法第1條之1規定
    援用該令釋為有利認定乙事，則因綜所稅前確定判決既判力
    之遮斷效，亦不得再為相反主張）。是上訴人仍主張得依行
    為時稅捐稽徵法第28條第2項、第49條等規定，請求被上訴
    人核准退還系爭綜所稅、系爭綜所稅罰鍰云云，應無理由（
    上訴人訴之聲明第3項關於系爭綜所稅罰鍰部分，且係請求
    被上訴人作成撤銷之行政處分而非請求退稅）。㈢、本件系
    爭營業稅罰鍰，前業經上訴人不服而經營業稅前確定判決駁
    回上訴人之訴確定，另系爭綜所稅罰鍰亦經綜所稅前確定判
    決駁回上訴人之訴確定，上訴人對各該確定判決且無不得提
    起再審之訴以為救濟之情（其並有就綜所稅確定判決提起再
    審之訴），上訴人請求程序重開之系爭營業稅罰鍰、系爭綜
    所稅罰鍰既均行政法院實體確定判決予以維持，上訴人自不
    得再依行政程序法第128條第1項第1款及第3款規定申請被上
    訴人重新進行行政程序；且就系爭營業稅罰鍰亦有逾行政程
    序法第128條第2項但書自法定救濟期間經過後已逾5年之情
    形，就系爭綜所稅罰鍰部分，則有同法條第2項前段逾法定
    救濟期間經過後3個月以上之情事，亦均不得再為請求；又
    本件事證已臻明確，兩造其餘主張、陳述及證據，均無礙前
    開論斷結果，爰不予一一論述等得心證之理由。上訴意旨雖
    以原判決違背法令為由，惟核其上訴理由，無非係就原審取
    捨證據、認定事實之職權行使，及原判決關於上訴人未繳納
    部分之稅捐及罰鍰亦不符行為時稅捐稽徵法第28條第2項規
    定要件之贅述為指摘，並重述其在原審業經主張而為原判決
    摒棄不採之陳詞，執其主觀之法律見解，就原審所為論斷，
    泛言未論斷、論斷違法或矛盾，而非具體表明原判決究竟有
    如何合於不適用法規或適用不當，或有行政訴訟法第243條
    第2項所列各款之情形，尚難認為已對原判決之如何違背法
    令有具體之指摘。依首開規定及說明，應認其上訴為不合法
    。
五、據上論結，本件上訴為不合法。依行政訴訟法第249條第1項
    前段、第104條、民事訴訟法第95條、第78條，裁定如主文
    。
中　　華　　民　　國　　111 　年　　6 　　月　　16　　日
                    最高行政法院第二庭
                        審判長法官  帥　嘉　寶　
                              法官　鄭　小　康
                              法官　李　玉　卿
                              法官　洪  慕  芳
                              法官　林　玫　君

以  上  正  本  證  明  與  原  本  無  異
中　　華　　民　　國　　111 　年　　6 　　月　　16　　日
　　　　　　　　　　　　　　　書記官　邱  鈺  萍